臺灣臺南地方法院民事裁定　　　　　　　　96年度抗字第91號
抗　告　人　乙○○
相　對　人　京城商業銀行股份有限公司
法定代理人　甲○○
抗告人因與相對人京城商業銀行股份有限公司間拍賣抵押物事件
，對於中華民國96年7月17日本院96年度拍字950號裁定提起抗告
，本院裁定如下：
    主  文
抗告駁回。
抗告程序費用新臺幣壹仟元由抗告人負擔。
    理  由
一、按扺押權人，於債權已屆清償期而未清償者，得聲請法院拍
    賣抵押物，就其賣得價金而受清償；民法第873條第1項定有
    明文。是抵押權人依此項規定聲請拍賣抵押物係屬非訟事件
    ，法院所為准駁之裁定，無確定實體法上法律關係存否之性
    質，於債權及抵押權之存否無既判力，故袛須其抵押權已經
    依法登記，且債權已屆清償期而未受清償，法院即應為准許
    拍賣抵押物之裁定，至對於此項法律關係有爭執之人，為求
    保護其權利，不妨提起訴訟，以求解決，不得僅依抗告程序
    聲明其爭執，並據為廢棄拍賣抵押物裁定之理由（最高法院
    51年10月8日民刑庭總會決議(三)參照）。
二、抗告意旨略以：
(一)本件係債務人再得營造有限公司 (下簡稱再得公司)於民國
    86年12月27日以原裁定書附表所示房地 (下簡稱系爭房地)
    設定最高限額新台幣 (下同)1,900,000 元抵押權予台南區
    中小企業銀行 (嗣更名為京城商業銀行股份有限公司)，而
    向該行借款1,500,000元，嗣於88年間再得公司清償本件抵
    押借款，相對人以日後再借不麻煩為由，僅將借據抽還並未
    辦理抵押權塗銷，是本件相對人決提不出本件相關設定抵押
    權之借據。
(二)相對人以再得公司經拍賣程序分配受償後尚欠本金4,643,67
    7元云云，與事實不符，蓋相對人先後已扣押抗告人薪資703
    ,867 元，另於本院89年度執字第18530號執行事件分配受償
    675,019元，更於93年12月8日經與抗告人協議清償600,000
    元後撤銷抗告人薪資之強制執行，並免除抗告人之保證責任
    ，上開清償金額已達1,978,986元，相對人何以不扣除。
(三)相對人以約定書記載「擔保其對聲請人現在及將來所負一切
    債務之清償」，並提出不實之債權憑證，據以聲請裁定本件
    拍賣抵押物，然本件抵押權之設定日期為86年12月27日，系
    爭借款5,000,000元成立日期為83年6月22日，如謂兩造設定
    之時有擔保3年前舊債務之意，何以當時未設定共同擔保？
    相對人以上述約定書據為本件聲請，顯然違反消費者保護法
    第12條第2項第1、3款、民法第247條之1第1項第2、4款規定
    ，更顯然違反誠實及信用方法。
(四)抗告人於原審已為上開各項抗辯，原裁定未說明何以不採之
    理由，其裁定已非適用，又相對人所提出之債權憑證，既經
    抗告人抗辯不實，則是否合法，原裁定自有加以審酌並詳加
    說明之必要，爰依法提起抗告，請求廢棄原裁定，並駁回相
    對人之聲請。
三、經查：
(一)相對人於原審以第三人再得公司於86年12月27日將系爭房地
    設定登記本金最高限額1,900,000元之第一順位抵押權予相
    對人，嗣再得公司於87年3月7日向相對人借款5,000,000元
    後逾期未清償，經拍賣程序分配受償後尚有本金4,643,677
    元及其利息、違約金未受償，爰依法聲請裁定拍賣抵押物等
    情，業據其於原審提出他項權利證明書、抵押權設定書及其
    他約定事項、債權憑證、分配表、土地建物謄本、借據、週
    轉金貸款契約書、授信約定書為證。而系爭房地相對人既設
    定登記為第一順位抵押權人，又提出借據、契約書、授信約
    定書證明第三人再得公司於87年3月27日向其借款5,000,000
    元，復提出債權憑證、分配表以證明其債權屆期未受清償經
    法院強制執行程序分配後仍有債權未獲滿足，揆之前揭最高
    法院民刑庭總會決議說明，原審依相對人之聲請，本於民法
    第873條第1項規定，為准許拍賣抵押物之裁定，依法核無違
    誤。
(二)次按最高限額抵押權係指債務人或第三人提供其所有之不動
    產，就債權人對債務人一定範圍內之不特定債權，在一定金
    額限度內為擔保之特殊抵押權。是以最高限額抵押權所擔保
    者，係在一定範圍內之法律關係（即基礎關係）所不斷發生
    之債權，故抵押權存續期間內已發生之債權，雖因清償或其
    他事由而消滅，原訂之抵押權契約依然有效。嗣後在存續期
    間內陸續發生之債權，債權人仍得對抵押物行使權利 (最高
    法院92年度台上字第2340號判決參照)。本件最高限額抵押
    權存續期間自86年12月26日至116年12月26日等情，有系爭
    土地登記謄本可憑，是上開最高限額抵押契約既定有存續期
    間，其訂約之目的顯在擔保存續期間內所發生之債權，亦即
    凡在存續期間內所發生之債權皆為抵押權效力所及，雖抗告
    人陳稱原抵押權所擔保之債權1,500,000元已經清償，然系
    爭最高限額抵押權所定之存續期間尚未終止，原訂之抵押權
    契約仍然有效，嗣第三人再得公司於86年3月27日又向相對
    人借款，仍在前述抵押權存續期間內，依上開說明，相對人
    自仍得對本件抵押物行使權利。
(三)又本件相對人主張未受償之債權，係於87年3月27日發生等
    情，有相對人提出之借據、週轉金貸款契約書、授信約定書
    為證，已如前述，抗告人提出第三人張郁文所有坐落台南縣
    永康市○○段694-266號土地、同段4114建號房屋之登記謄
    本，以其上記載擔保第三人張郁文及再得公司債務所設定之
    最高限額抵押權存續期間自83年6月22日起為由，主張本件
    之債權係發生在本件最高限額抵押權設定登記前云云，已嫌
    無據。況於第三人再得公司所簽訂之抵押權設定契約書其他
    約定事項，已載明抵押物所擔保之範圍，為債務人或擔保物
    提供人對抵押權人即相對人現在 (包括過去所負現在尚未清
    償)及將來所負在本抵押權設定契約書所定債權最高限額內
    之借款等，故縱系爭債權借款日期在前，其既迄今仍未清償
    完畢，依上開約定，自亦在本件抵押物之擔保範圍內。
(四)至相對人就上開約定事項所約定抵押權之擔保範圍是否違反
    誠實及信用原則，有無因違反消費者保護法第12條第2項關
    於定型化契約無效，或民法第247條之1關於契約按其情形顯
    失公平，該約定無效之規定，則屬實體法上法律關係存否之
    問題。另抗告人主張相對人先後已扣押抗告人薪資703,867
    元，另於本院89年度執字第18530號執行事件分配受償675,0
    19元，更於93年12月8日經與抗告人協議清償600,000元，已
    清償金額已達1,978,986元，相對人未扣除，是其提出債權
    憑證主張再得公司經拍賣程序分配受償後尚欠本金4,643,67
    7元，與事實不符云云，涉及系爭抵押權所擔保之債權數額
    之認定，亦係實體事項，均非於本件非訟程序中所能審認，
    抗告人以此為抗告事由，自不足採。
四、綜上所述，相對人主張之抵押權既已經依法登記，且債權已
    屆清償期而未受清償，原法院據以准許相對人拍賣抵押物之
    聲請，即無不當，抗告意旨或無理由，其所爭執實體事項，
    亦應另行起訴，以求解決，茲提起本件抗告，請求廢棄原裁
    定，不能謂有理由，應予駁回。
五、又「依法應由關係人負擔費用者，法院裁定命關係人負擔時
    ，應一併確定其數額」、「前項費用之負擔有相對人者，準
    用民事訴訟法有關訴訟費用之規定」，非訟事件法第24條第
    1項及同法第21條第2項分別定有明文。本件抗告業經駁回在
    案，依上開法條規定，本院應確定非訟事件費用額。茲因抗
    告人提起本件抗告，除繳納抗告費1,000元，未有其餘非訟
    費用之支出。是以，本件抗告人應負擔之非訟費用額確定為
    1,000元。
六、結論：本件抗告為無理由，依非訟事件法第46條、第21條第
    2項、第24條第1項，民事訴訟法第495條之1第1項、第449條
    第1項、第78條，裁定如主文。
中　　華　　民　　國　　96　　年　　9　　 月　　26　　日
                  民事第一庭    審判長法　官　翁金緞
                                      法　官　田幸艷
                                      法　官　高榮宏
如不服本裁定，僅得於收受本裁定正本送達後10日內，以適用法
規顯有錯誤為理由，向本院提出再抗告狀（須附繕本一份及繳納
再抗告裁判費新台幣1,000元），經本院許可後始可再抗告。
中　　華　　民　　國　　96　　年　　9 　　月　　27　　日
                                書   記   官  陳淑芬
